【裁判字號】    96,重上,209
【裁判日期】    970108
【裁判案由】    損害賠償
【裁判全文】
臺灣高等法院民事判決                 96年度重上字第209號
上  訴  人
即追加被告  甲○○
訴訟代理人  王信仁律師
            沈志成律師
複  代理人  張錦春律師
被  上訴人  辛○○
訴訟代理人  林秋萍律師
被  上訴人  己○○
財產管理人  戊○○○
被  上訴人  子○○
訴訟代理人  寅○○
被  上訴人  癸○○
            壬○○
追加  原告  丁○○○
            丙○○
            乙○○
            丑○○
            庚○○
上五人共同
訴訟代理人  李建民律師
複  代理人  龔維智律師
上列當事人間請求損害賠償事件，上訴人對於中華民國95年12月
14日臺灣台北地方法院94年度訴字第1893號第一審判決，提起上
訴，追加原告提起追加之訴，本院於中華民國96年12月25日言詞
辯論終結，判決如下：
    主  文
原判決關於命上訴人給付被上訴人新臺幣貳仟貳佰伍拾捌萬壹仟
貳佰柒拾陸元，及自民國八十四年二月十八日起至清償日止，按
年息百分之五計算之利息部分，及該部分假執行之宣告，暨訴訟
費用（除確定部分外）之裁判均廢棄。
前開廢棄部分，被上訴人在第一審之訴及其假執行之聲請均駁回
。
追加之訴及其假執行之聲請均駁回。
第一、二審訴訟費用除確定部分外由被上訴人負擔。
追加之訴訴訟費用由追加原告負擔。
    事實及理由
一、本件被上訴人己○○、癸○○經合法通知，未於最後言詞辯
    論期日到場，核無民事訴訟法第386 條各款所列情形，爰准
    上訴人聲請由其一造辯論判決；再本件被上訴人主張坐落臺
    北市○○段○○段293-1、295-1、297、300-1、300-2 等5筆
    土地（下稱系爭土地）為許全喜之遺產，為政府徵收並發給
    徵收補償款共計135,487,656 元，被上訴人為訴外人即繼承
    人許玉珠之子，許玉珠應分得之22,581,276元部分，為上訴
    人所侵占入己，本於侵權行為及不當得利之法律關係，請求
    上訴人給付，則其請求給付之損害賠償或不當得利即補償金
    ，乃係全體繼承人所公同共有，屬固有必要共有訴訟，而於
    原審判決後，始經判決確認追加原告為許玉珠之繼承人，故
    依民事訴訟法第56條之1第1項，提起追加之訴，應予准許，
    合先敘明。
二、被上訴人主張：被上訴人為訴外人許玉珠之子，上訴人甲○
    ○則為許玉珠之弟，上訴人許庭禎為甲○○之子。上訴人甲
    ○○、許庭禎明知許玉珠於78年間即因中風而成植物人狀態
    長期臥床，竟於民國（下同）83年6月16 日，由上訴人甲○
    ○以許玉珠之代理人名義申請更換印鑑章，由上訴人許庭禎
    於83年9月30 日代理許玉珠申請換發身分證，並由上訴人甲
    ○○於84年2 月間許玉珠病逝前夕，偽刻許玉珠印章，用印
    於許全喜（上訴人甲○○之父、訴外人許玉珠之養父）之繼
    承系統表，上訴人甲○○並持該繼承系統表及以許全喜全體
    繼承人之代表人身分，向臺北市政府地政處申請代領系爭土
    地之徵收補償款共計135,487,656 元，並將上開領得款項依
    法由被上訴人之母許玉珠繼承分配之1/6 款項即22,581,276
    元（下稱系爭土地徵收補償金）不法侵占入己。嗣被上訴人
    因上訴人甲○○爭議被上訴人之母許玉珠之繼承權，而於93
    年11月間，經臺北市政府地政處及其他繼承人告知上情，被
    上訴人始察知上訴人偽造許玉珠印章、印文及侵占之行為。
    爰依民法第184條、第179 條、第197條侵權行為損害賠償及
    不當得利、同法第1148條繼承之法律關係，提起本件訴訟等
    語。求為判決上訴人應連帶給付被上訴人22,581,276元，及
    自84年2月18 日起至清償日止，按年息5%計算之利息（原審
    命上訴人應給付被上訴人貳仟貳佰伍拾捌萬壹仟貳佰柒拾陸
    元，及自民國八十四年二月十八日起算之法定遲延利息，駁
    回被上訴人其餘之訴，被上訴人就其敗訴部分未上訴聲明不
    服已確定。）
三、上訴人則以：許玉珠因感恩於其受養父許全喜之收養照顧，
    所以簽訂授權書予上訴人甲○○，表示願將該補償金給予上
    訴人甲○○，有許玉珠交付上訴人之加蓋印鑑章之身分證影
    本可證。而被上訴人所提出之臺北市立仁愛醫院（下稱仁愛
    醫院）診斷證明書、入院護理評估、出院病歷摘要係描述許
    玉珠84年9月15 日之身體狀況，無法證明許玉珠在83年簽訂
    授權書、及84 年2月間簽訂委託書時已失卻意識能力。且許
    玉珠於83年間，是由其子即被上訴人癸○○照顧，因許玉珠
    身分證之出生年月日、父名有誤，為了能順利領取補償金，
    上訴人甲○○及被上訴人癸○○向臺北市大安區戶政事務所
    申請更正身分證。83 年7月間，大安區戶政事務所曾行文至
    臺北市○居街84巷7號3樓許玉珠、癸○○當時之住所，可知
    許玉珠是在意識清楚、有完全行為能力之下簽訂授權書授權
    上訴人甲○○領取補償金。加上許玉珠於75年所立之放棄書
    載有「本人願意放棄許全喜死亡後所有建物及土地則產一切
    權利」等語，即可發現許玉珠之真意係放棄對繼承財產之權
    利，並同意由上訴人領取徵補償金至明。上訴人並未有侵權
    行為及不當得利之情事。又被上訴人聲請鑑定許玉珠放棄書
    正本及印鑑證明正本之鑑定結果，可證上開兩者上之印文係
    出於同一印章，恰可證明許玉珠之委託書乃真正，上訴人甲
    ○○係合法領取系爭徵收補償金。而被上訴人復未證明上訴
    人未經許玉珠之同意逕自變更申請新印鑑及換發身分證，其
    主張顯係無稽。況且，許全喜係於51年間過世，距今已40幾
    年，被上訴人之侵權行為損害賠償請求權、不當得利請求權
    及繼承回復請求權均已罹於時效，而被上訴人主張上訴人之
    侵權行為發生於84年間，距今已逾10年，其請求權亦罹於時
    效等語，資為抗辯。
四、原審判決命上訴人應給付被上訴人22,581,276元，及自民國
    84年2月18 日起算之法定遲延利息；駁回被上訴人其餘之請
    求。上訴人提起上訴，求為將原判決不利於上訴人部分廢棄
    ，並駁回被上訴人在原審之訴及其假執行之聲請。其除引用
    於原審之陳述外，補陳略以：
  (一)被上訴人辛○○等人係以訴外人許玉珠之繼承人身分，起訴
    請求上訴人甲○○應返還其所領取之土地徵收補償金。惟因
    許玉珠所遺留之遺產尚未辦理分割，故本件訴訟應由訴外人
    許玉珠之全體繼承人為原告起訴，當事人始為適格。民事訴
    訟法第56條之1第1項，條文明確使用「原告」及「起訴」等
    用語，顯見立法意旨有意排除第二審程序之適用而無疑。又
    倘第二審程序得以適用該條文，亦勢必剝奪當事人之審級利
    益，故該條於第二審程序應無適用之餘地。
  (二)被上訴人於原審起訴雖係主張不當得利返還請求權及侵權行
    為損害賠償請求權，惟由渠等起訴之事實及理由，係以上訴
    人偽造許玉珠之印章，並用印於上訴人與許玉珠之父許全喜
    之繼承系統表。嗣上訴人再持系爭繼承系統表向台北市政府
    領取土地徵收補償金，致訴外人許玉珠無從領取系爭補償金
    ，故被上訴人等遂起訴請求上訴人返還上開補償金，顯見被
    上訴人等係否認上訴人具有許全喜之繼承人地位，並認上訴
    人侵奪被上訴人等之被繼承人許玉珠之應繼分，遂本於渠等
    對許玉珠之繼承權起訴請求上訴人應返還上開補償金。是被
    上訴人所主張之權利，性質上應屬民法第1146條之繼承回復
    請求權，惟依上開民法第1146 條第2項規定，繼承回復請求
    權之除斥期間為自繼承開始起算10年，依法應已罹於時效。
  (三)系爭土地既經政府徵收而轉為土地徵收補償金，則許玉珠所
    為放棄相關財產權利、並將之贈與上訴人之意思表示，自因
    系爭土地徵收補償金已不屬於不動產物權而當然有效而無疑
    。上訴人領取系爭補償金係基於許玉珠贈與之行為，依法當
    無不當得利之可言
  (四)本件縱如原審所認許玉珠所書立之放棄書係屬無效，然判決
    既認許玉珠確有委託甲○○代為領取補償金，則許玉珠與甲
    ○○間當存有委任之關係，從而，甲○○受許玉珠之委託領
    取補償金之行為在雙方終止委任關係前，當屬有法律上之原
    因，而非屬民法第179條所稱之不當得利等語。
五、被上訴人辛○○、子○○、寅○○、壬○○則求為駁回上訴
    ，其除引用於原審之陳述外，補陳略以：
  (一)本件被繼承人許玉珠之繼承人，於被上訴人94.2.15 原審起
    訴時，僅有被上訴人辛○○、己○○、子○○、癸○○、壬
    ○○等五人。是以，原審起訴時由許玉珠之全體繼承人共同
    起訴， 至於廖鎮雄嗣後於被上訴人起訴後一年四4個月，即
    95年6月6日，經由判決確認係許玉珠之親生子，自不影響本
    件被上訴人原審起訴當時之當事人適格之合法性。又民事訴
    訟法第56 條之1，應準用於第二審程序，則追加廖鎮雄之繼
    承人丁○○○、丑○○、丙○○、乙○○、庚○○為第二審
    當事人，當事人適格並無欠缺。
  (二)上訴人等於許玉珠51年繼承許全喜之財產後長達33年，始於
    84年2月17 日，偽以許玉珠名義，冒領侵吞本案松山撫遠街
    濱江街道路第一期新築工程用地之徵收補償款。核上訴人並
    非於繼承開始時，且非主張許玉珠無繼承權，上訴人係以許
    玉珠之代理人之名義，冒領並侵吞系爭徵收補償款。為此，
    上訴人顯非侵害許玉珠之繼承權，自無民法第1146條之適用
    。且被上訴人係於93年12 月7日知悉上訴人等上開冒領之事
    ，則被上訴人於94年2月15 日起訴，自未罹於侵權行為10年
    時效，亦未罹於不當得利15年時效。
  (三)上訴人於原審所提出75年12 月1日許玉珠對放棄書全部文字
    ，均係上訴人所書立，許玉珠並未簽名、用印，且被上訴人
    於原審已否認75 年12月1日許玉珠名義之放棄書，自不得推
    定該放棄書為真正等語。
六、追加原告聲明求為命上訴人應給付被上訴人及追加原告22,5
    81,276元，及自84年2月18 日起至清償日止，按年息5%計算
    之利息，其陳述略以：廖鎮雄經法院於95年5月9日判決確定
    為訴外人許玉珠之繼承人，廖鎮雄於94年6月24 日死亡，追
    加原告則為廖鎮雄之繼承人，並提出判決確定證明書、繼承
    系統表、戶籍登記簿謄本為證（見本院卷第54、97、98頁）
    ，故提起本件追加之訴等語。
七、被上訴人主張訴外人即被繼承人許全喜於51年5月23 日死亡
    ，訴外人許玉珠及上訴人甲○○為其繼承人。嗣許玉珠於84
    年9月17 日死亡，被上訴人為其繼承人。而被繼承人許全喜
    遺有系爭土地，全體繼承人迄未辦理繼承登記，直至台北市
    政府為松山撫遠街濱江街道路工程，徵收系爭土地並發給徵
    收補償款共計135,487,656 元，經由上訴人領取等情，為上
    訴人所不爭，並有繼承系統表一紙附卷可稽（見原審94年度
    家訴字第49號卷第16頁）。領款收據五紙，在卷足憑（見原
    審94年度家訴字第49號卷第17至21頁）。堪信被上訴人此部
    分之主張為真正。至於被上訴人主張上訴人將上開領得款項
    依法由被上訴人之母許玉珠繼承分配之六分之一款項即22,5
    81,276元，不法侵占入己等語，則為上訴人所否認，並以前
    揭情詞置辯。
八、按繼承人有數人時，在分割遺產前，各繼承人對於遺產全部
    為公同共有，為民法第一千一百五十一條所明定。又公同共
    有物之處分及其他權利之行使，除公同關係所由規定之法律
    或契約另有規定外，應得公同共有人全體之同意，同法第八
    百二十八條第二項亦定有明文。此項規定，依同法第八百三
    十一條規定，於公同共有債權準用之。故繼承人因繼承而取
    得之遺產，於受侵害時，其所生之損害賠償債權，乃公同共
    有債權。如由公同共有人即繼承人中之一人或數人就此項債
    權為訴訟上之請求時，自須得其他繼承人全體之同意，始能
    謂當事人適格無欠缺。再者，上述債權既為全體繼承人公同
    共有，則繼承人即公同共有人中一人或數人，請求就自己可
    分得之部分為給付，仍非法之所許（最高法院三十七年上字
    第七三○二號判例意旨參照）。本件被繼承人許全喜於51年
    5月23日死亡後，有繼承人許陳阿匏（被繼承人之妻51 年12
    月23日死亡）、甲○○（上訴人）、許冬瓜（79.12.21死亡
    ）、賴許緞（73.7.25 死亡）、許金及被上訴人之被繼承人
    許玉珠，有兩造分別所提出之繼承系統表可稽（見原審94年
    度家訴字第49號卷第16頁及本院卷第237頁）， 是本件被上
    訴人主張上訴人於84 年2月間，偽刻許玉珠印章，用印於許
    全喜之繼承系統表，並持該繼承系統表及以許全喜全體繼承
    人之代表人身分，向臺北市政府地政處申請代領系爭土地之
    徵收補償款共計135,487,656 元，侵占入己云云，揆諸上開
    說明，不論因上訴人冒領補償金所生之損害賠償債權或因系
    爭土地徵收之補償金，乃為公同共有，應由被繼承人許全喜
    之繼承人或再傳繼承人全體起訴，當事人適格始無欠缺。從
    而，被上訴人及其追加原告丁○○○、丑○○、丙○○、乙
    ○○、庚○○，以被繼承人許玉珠之繼承人關係，請求上訴
    人就上述徵收系爭土地之補償金，按其應繼分計算可分得金
    額對伊賠償給付，自非合法。且領取補償金並無不當得利問
    題，原審以被上訴人所否認之委任關係認作主張，並以所領
    取之補償金未交付委任人，即為其不當得利，亦有未洽。
九、綜上所述，上訴人抗辯，自屬可信，被上訴人及追加原告之
    主張，為不足採。從而，被上訴人本於民法第179條、第184
    條、第1148條規定，請求上訴人給付被上訴人22,581,276元
    ，及自84年2月18 日起至清償日止，按年息5%計算之利息，
    為無理由，不應准許。其假執行之聲請亦失所附麗，應併予
    駁回。原審判命上訴人給付，並為假執行之宣告，自有未洽
    。上訴意旨指摘原判決此部分不當，求予廢棄改判，為有理
    由。自應由本院予以廢棄改判，如主文第二項所示。追加原
    告所為追加之訴，亦無理由，不應准許。其假執行之聲請亦
    失所附麗，應併予駁回。
十、本件事證已臻明確，兩造其餘之陳述及攻擊防禦方法，經審
    酌核與判決結果不生影響，不再一一論述，併予敘明。
據上論結，本件上訴為有理由，追加之訴為無理由，依民事訴訟
法第450條、第463條、第385條第1項、第78條、第85條第1項前
段，判決如主文。
中    華    民    國    97    年    1    月     8     日
                    民事第八庭
                        審判長法  官  劉勝吉
                              法  官  鄭威莉
                              法  官  連正義
正本係照原本作成。
被上訴人及追加原告如不服本判決，應於收受送達後20日內向本
院提出上訴書狀，其未表明上訴理由者，應於提出上訴後20日內
向本院補提理由書狀（均須按他造當事人之人數附繕本）上訴時
應提出委任律師或具有律師資格之人之委任狀；委任有律師資格
者，另應附具律師資格證書及釋明委任人與受任人有民事訴訟法
第466條之1第1項但書或第2項（詳附註）所定關係之釋明文書影
本。
中    華    民    國    97    年    1     月    9     日
                              書記官  張永中
附註：
民事訴訟法第466條之1（第1項、第2項）：
對於第二審判決上訴，上訴人應委任律師為訴訟代理人。但上訴
人或其他法定代理人具有律師資格者，不在此限。
上訴人之配偶、三親等內之血親、二親等內之姻親，或上訴人為
法人、中央或地方機關時，其所屬專任人員具有律師資格並經法
院認為適當者，亦得為第三審訴訟代理人。


司法院資訊處製作；財團法人民間司法改革基金會備份。
